【裁判字號】    89,訴,2713
【裁判日期】    900423
【裁判案由】    拆屋還地
【裁判全文】
臺灣高雄地方法院民事判決  八十九年度訴字第二七一三號
    原      告    交通部台灣鐵路管理局
    法定代理人    丙○○
    被      告    乙○○○
    兼訴訟代理人  甲○○
右當事人間請求拆屋還地事件，本院判決如左：
    主      文
被告甲○○應將坐落高雄縣岡山鎮○○段五一九之一○地號土地上，如附圖所示Ｂ部
分及Ｃ部分，面積合計為三十四平方公尺之建物拆除，並與被告乙○○○將土地返還
原告。
訴訟費用由被告負擔。
本判決於原告以新台幣拾肆萬元供擔保後，得假執行。
    事      實
甲、原告方面：
  一、聲明：除假執行供擔保金額外，如主文所示。
  二、陳述：
      高雄縣岡山鎮○○段五一九之一○地號土地（下稱系爭土地）係中華民國所有
      ，並交由原告管理。詎被告竟無權占有系爭土地中，如附圖所示Ｂ部分及Ｃ部
      分，面積合計為三十四平方公尺之土地。又坐落該土地上之違章建物乃被告甲
      ○○向訴外人黃吳炒所購買，自已取得該建物之事實上處分權。嗣原告願補貼
      新台幣六萬三千餘元予被告拆遷，被告仍不同意。爰依民法第七百六十七條規
      定，訴請被告甲○○拆除上開建物，並與被告乙○○○將土地返還原告。
  三、證據：提出土地登記謄本、被告占用土地範圍圖、戶籍謄本、原告函各乙份及
      照片二幀，並聲請勘測被告占有系爭土地之位置與面積。
乙、被告方面：
  一、聲明：原告之訴駁回。
  二、陳述：
      被告在系爭土地上搭建之房屋係台灣光復前之舊有違章建築，依法令規定，台
      灣光復前之舊有違章建築房屋不可拆除，故原告訴請被告拆屋還地，實非有理
      。又被告甲○○已於民國八十年八月六日向上開建物所有權人黃吳炒買受該建
      物，自不得令被告拆屋還地。
  三、證據：提出讓渡證書影本乙份。
    理      由
一、按「所有人對於無權占有或侵奪其所有物者，得請求返還之。對於妨害其所有權
    者，得請求除去之。有妨害其所有權之虞者，得請求防止之」，民法第七百六十
    七條定有明文。又國有財產撥給各地國家機關使用者，名義上雖仍為國有，實際
    上即為使用機關行使所有人之權利，故最高法院對於是類財產，向准由管領機關
    起訴，代國家主張所有權人之權利，最高法院著有五十一年度台上字第二六八○
    號判例可資參照。本件原告主張系爭土地係中華民國所有，並交由原告管理。惟
    被告占有系爭土地中，如附圖所示Ｂ部分及Ｃ部分，面積合計為三十四平方公尺
    之土地，而坐落該土地上之違章建物乃被告甲○○向訴外人黃吳炒所購買，並與
    被告乙○○○共同居住使用之事實，業據原告提出土地登記謄本、戶籍謄本各乙
    份及照片二幀為證，並經本院於八十九年十一月三十日會同高雄縣岡山地政事務
    所地政人員勘測被告占有系爭土地之位置與面積無訛，有勘驗筆錄及該地政事務
    所九十年三月二十一日岡所二字第二九○三號函暨複丈成果圖各乙份在卷可稽，
    且為被告所不爭，應堪信為真實。惟原告主張被告無權占有系爭土地，應由被告
    甲○○拆除上開建物，並與被告乙○○○返還所占土地等情，則為被告所爭執，
    並以前揭情詞置辯。經查：
  (一)前揭建物既為違章建築，無論係台灣光復前後，土地所有權人或國家管理機關依
    法均可訴請被告拆屋還地，並無不可訴請拆還之法令限制。被告泛稱依法令規定
    不可拆除，自無足取。至原告縱令未與被告充分溝通，且原告提供之補償費用縱
    令過低，均與原告訴請被告拆屋還地之權利構成要件無涉，亦不得因此阻免原告
    訴請被告拆屋還地之權利，是被告到庭辯稱此節，仍無足取。
  (二)再者，固然原則上必須係建物所有權人，始能基於其自身之處分權而拆除其所有
    之建物。但在買受人買受不能辦理保存登記之建物之情形，因未能辦理移轉所有
    權之登記而未取得建物所有權，本無從基於所有權之權能而拆除建物，惟為達物
    盡其用之目的，並避免法律關係過於紊亂，且能平衡買賣雙方之利害關係，向來
    實務上均肯認買受人於此時已取得「事實上處分權」，並可基於此種權能逕自拆
    除所買受之建物，無須得建物所有權人之同意。是以，被告甲○○係向前揭違章
    建物所有權人黃吳炒買受該違章建物，該被告縱非屬該違章建物之所有權人，但
    如上之說明，該被告仍可基於「事實上處分權」而拆除該建物。
  (三)綜上所述，系爭土地屬於國有，原告則係管理系爭土地之行政機關，而被告則屬
    無權占有系爭土地，且被告甲○○對系爭土地上之前揭建物有事實上處分權，揆
    諸首揭法條規定與判例意旨，原告訴請被告甲○○拆除前揭建物，並與被告乙○
    ○○返還所占土地，核屬有據。
二、從而，原告依民法第七百六十七條規定，請求被告甲○○應將坐落高雄縣岡山鎮
    ○○段五一九之一○地號土地上，如附圖所示Ｂ部分及Ｃ部分，面積合計為三十
    四平方公尺之建物拆除，並與被告乙○○○將土地返還原告，洵屬有據，應予准
    許。
三、原告陳明願供擔保，聲請宣告假執行，核無不合，爰酌定相當擔保金額准許之。
四、結論：原告之訴為有理由，依民事訴訟法第七十八條、第八十五條第一項前段，
    第三百九十條第二項，判決如主文。
中      華      民      國    九十      年      四      月    二十三    日
                              臺灣高雄地方法院民事第六庭
~B法      官  陳信旗
右為正本係照原本作成。
如不服本判決，應於送達後廿日內，向本院提出上訴狀並表明上訴理由，如於本
判決宣示後送達前提起上訴者，應於判決送達後十日內補提上訴理由書（須附繕本）。
中      華      民      國    九十      年      四      月    二十三    日
~B法院書記官  梁  竫


司法院資訊處製作；財團法人民間司法改革基金會備份。
